臺灣臺南地方法院民事判決　　　　　　　93年度保險字第14號
原　　　告　己○○
訴訟代理人　向文英律師
被　　　告　國華人壽保險股份有限公司
法定代理人　乙○○
訴訟代理人　戊○○
複　代理人　邱文賢
　　　　　　庚○○
上列當事人間請求給付保險金事件，經本院於民國94年10月14日
言詞辯論終結，判決如下：
    主  文
被告應給付原告新台幣陸拾貳萬壹仟元，及自民國九十二年六月
二十六日起至清償日止，按年息百分之十計算之利息。
原告其餘之訴駁回。
訴訟費用由被告負擔。
本判決於原告以新台幣貳拾壹萬元為被告供擔保後，得假執行。
但被告如於執行標的物拍定、變賣或物之交付前，以新台幣陸拾
貳萬壹仟元為原告預供擔保，得免為假執行。
    事 實 及 理 由
一、本件原告起訴主張：
(一)原告之母蕭丙○○因感原告之父蕭慶協時常往來於大陸經商
    ，乘坐大眾運輸工具機率甚多，為求保障，遂由原告之父蕭
    慶協於民國90年8月10日向被告投保新終身壽險並附加溫馨
    防癌終身健康保險、安心住院醫療給付終身平安保險、意外
    傷害醫療保險金等附約。又在保險公司業務員之鼓說下，原
    告之阿姨丁○○、原告之妹蕭秋瑩及原告3人遂於90年8月17
    日分別以自己為要保人及被保險人向被告投保終身壽險並附
    加與前開原告之父相同之附約內容。
(二)依兩造間成立之溫馨防癌終身健康保險附約內容，初次罹患
    癌症被告應給付原告保險金新台幣 (下同)600,000 元、癌
    症住院醫療保險金每日6,000元。復依兩造間安心住院醫療
    日額給付終身保險附約內容，住院醫療補償則為每日1,000
    元。詎原告於92年5月間發現罹患癌症並住院醫療，依約向
    被告申請保險金之給付，即初次罹患癌症保險金600,000 元
    、癌症住院醫療保險金 (92年5月5日至5月7日)3 日18,00 0
    元、住院醫療日額保險金 (92年5月5日至5月7日)3 日3,00
    0元，共計621,000元。惟被告不但未於約定15日內給付予原
    告反而發函解除契約拒絕給付。
(三)原告於85年間服兵役時發現罹有B型肝炎帶原及肝炎，遂暫
    停兵役於成功大學醫學院附設醫院治療及門診追蹤至86年6
    月16日均無異常情況，乃回服兵役完畢。嗣而於台南市立醫
    院追蹤檢查，在系爭保險契約簽訂前生化檢驗，肝指數亦無
    特殊異常現象，超音波檢查亦正常，是被告確無帶病投保故
    意隱瞞病情之情事。被告業務員縱始依原告告知曾罹患B型
    肝炎帶原、肝炎等語為具實記載，被告經向醫院查核，亦無
    拒原告投保之可能才是。為此，爰依保險契約法律關係提起
    本件訴訟，並聲明：被告應給付原告621,000元，及自92年6
    月10日起至清償日止，按年息百分之10計算之遲延利息；暨
    願供擔保請准宣告假執行等語。
二、被告則以：
(一)按要保人故意隱匿，或因過失遺漏，或為不實之說明，足以
    變更或減少保險人對於危險之估計者，保險人得解除契約；
    其危險發生後亦同。但要保人證明危險之發生未基於其說明
    或未說明之事實時，不在此限，保險法第64條第2項定有明
    文。查原告即被保險人早已患有肝炎宿疾，於86年4月及5月
    間在成大醫院接受相關之精密檢驗，86年6月16日最後一次
    在該院門診，經診斷為慢性B性肝炎。另鈞院曾去函台南市
    立醫院，依該院檢附之病歷所載，原告於87年10月28日初診
    時即已診斷有B型肝炎帶原，於89年5月10日生化檢查有肝功
    能異常。詎原告於投保時，就被保險人告知及健康聲明書第
    5項：「過去五年是否曾經患有下列疾病，而接受醫師治療
    、診療或用藥? 」；第3項：「過去二年內是否曾因接受健
    康檢查有異常情形而被建議接受其他檢查或治療? 」竟均匿
    稱為「無」，致被告受其欺矇未能為正確之危險估計而誤予
    承保，其所隱匿之事項，自足以變更或減少被告對於危險之
    估計。次查被告於92年5月14日受理原告之理賠申請後旋於5
    月16日發函成大醫院及台南市立醫院函查原告病歷，成大醫
    院於同年5月23日回函，被告在獲悉原告之上開既往病症後
    ，隨即依保險法第64條規定及系爭國華安家保本終身保險契
    約第7條、國華溫馨防癌保險附約第7條、國華安心住院醫療
    日額給付附約第23條等條款約定於同年6月10日發函解除系
    爭保險契約。
(二)原告雖主張其親屬在一同投保時均已將疾病告知，其當然也
    會據實告知；另其母亦有在電話中告知被告公司業務員，故
    已確實告知，係被告公司業務員未代為填寫，被告解約並不
    合法云云。惟查原告之親屬已盡告知義務與原告曾否為告知
    並無關聯，況其父及姨母所告知疾病一為8年前所罹患且已
    痊癒之胃潰瘍、一為子宮肌瘤，均不涉及危險估計。而原告
    所隱匿之慢性B型肝炎，至今尚無根治之方，後遺之隱憂不
    言可喻，矧B型肝炎致成肝癌機率之高，幾盡人皆知，媒體
    亦競相披露，原告以此例彼，自非可取。又民事訴訟一般通
    則，書面證據不得以口頭證據代之，尤以涉及保險契約之訴
    訟為然，蓋保險契約有其特異性，自要約以至承諾，雙方當
    事人對於契約內容之認知，有賴經攬之業務員居中傳導，若
    聽其以口頭輾轉表述，有時難免失真，屆時雙方各執一詞真
    偽莫辨，必將貽他日無窮之爭議，因此保險法第64條乃訂定
    雙方之詢問及回答，限以書面為之，一來固為濟核保技術之
    窮，再則可藉以杜未來無謂之爭執。歷來判例咸認為業務員
    受要保人之囑代為填寫要保書，係居於要保人之使用人地位
    ，且依司法院第一廳研究意見，及保險業務員管理規則第15
    條第3項規定，業務員並無代保險人受告知之權。系爭保險
    要保書上所填載之書面詢問回答事項，既經被保險人親自簽
    名承認，自不容其於事後以片面之詞任意翻異，否則將盡失
    保險法第64條第1項強制規定之旨。本件如原告倖而得逞，
    則無異鼓勵已罹疾患之人，隱其痼疾帶病投保而不為據實告
    知，即可享有與一般正常健康體況之被保險人相同之低廉保
    費與同額保險金保障。
(三)原告雖主張其母親已口頭告知被告公司業務員甲○○其曾罹
    患B型肝炎一事云云，惟原告之母親並非負有告知義務之人
    ，況本件經攬之業務員甲○○於事故發生後，曾向被告提出
    書面報告，說明當時之招攬過程，指同時投保之4人中，蕭
    慶協及丁○○2人因分別在要保書上說明患有「胃潰瘍」、
    「子宮肌瘤」之病史，故核保單位要求彼等提出就醫證明，
    並切實指明「己○○及蕭秋瑩二件並沒有告知身體上有任何
    就診及不實舒服狀況」。
(四)另原告主張其所罹患之肝癌與之前之慢性肝炎無必要的關聯
    ，乃立基於各相關指數已降低。惟查慢性肝炎極易導致肝硬
    化及肝癌，早已為大眾所知悉之常識，而慢性肝炎患者罹患
    肝癌之機會更較常人高。且肝功能指數正常與否只是肝臟功
    能的參考數據，尚難僅憑肝功能指數高低，判斷肝病是否痊
    癒，復觀原告病歷，持續對其肝炎痼疾回診治療，並無所謂
    好轉情形，更無從證明其上開主張等語，資為抗辯。並聲明
    ：原告之訴駁回，如受不利之判決，願供擔保請准宣告免為
    假執行。
三、兩造不爭執之事實：
(一)原告於90年8月17日，以自己為被保險人，訴外人蕭丙○○
    為身故保險金之受益人，經由母親蕭丙○○之代理向被告公
    司業務員甲○○投保保險金額300,000元之新終身壽險，並
    附加溫馨防癌終身健康保險、安心住院醫療日額給付終身附
    約、平安保險、意外傷害醫療保險金等附約。
(二)原告於92年4月21日發現罹患肝癌，依雙方所訂國華溫馨防
    癌終身健康保險附約條款第21、12條，被告應給付初次罹患
    癌症保險金$600,000元、癌症住院醫療保險金每日6,000元
    、依安心住院醫療日額給付終身保險契約條款第9條，被告
    應給付住院醫療日額保險金每日1,000元。
(三)被告曾於92年6月10日以台北北門郵局第3629號存證信函解
    除契約，經原告收受。
(四)國華人壽保險股份有限公司簽章變更批註條上的簽名及印章
    是原告本人親簽及用印。
(五)系爭保險契約上之要保人、被保險人、受益人、告知事項欄
    係由被告公司之業務員甲○○ (原名吳偉珍)代為填寫。
(六)90年8月17日投保當時原告人在大陸。
四、得心證之理由：
    被告並不否認本件保險事故已發生，惟拒絕給付保險金，辯
    以：因本件保險契約之要保人即原告就要保書之書面詢問事
    項，違反據實告知義務，足以影響被告對危險之評估，被告
    因而於92年6月10日解除本件保險契約等語，此有台北北門
    郵局第3629號存證信函1件在卷可參，然經原告否認。是本
    件兩造爭執之要點在於：原告有無違反保險法第64條之告知
    義務? 被告以原告未據實告知而解除保險契約是否有據? 經
    查：
(一)按訂立保險契約時，要保人對於保險人之書面詢問，應據實
    說明，要保人故意隱匿，或因過失遺漏，或為不實之說明，
    足以變更或減少保險人對於危險之估計者，保險人得解除契
    約；其危險發生後亦同，保險法第64條第1、2項定有明文；
    又保險契約為最大誠信契約，倘要保人有故意隱匿，或因過
    失遺漏，或為不實之說明，足以變更或減少保險人對於危險
    之估計之情事，要保人如主張保險人不得解除保險契約，即
    應就保險事故與要保人所未告知或不實說明之事項並無關聯
    ，且該事項已確定對保險事故之發生不具任何影響，保險人
    亦未因該未告知或不實說明之事項，而造成額外之負擔，對
    價平衡並未遭破壞予以證明始可。亦即須就保險事故與要保
    人所未告知或不實說明之事項間之無關聯，證明其必然性；
    倘有其或然性，即不能謂有上開法條但書適用之餘地，保險
    人非不得解除保險契約（最高法院92年台上字第1761號判決
    、88年度台上字第2212號參照）。被告抗辯原告於投保前曾
    因慢性B型肝炎等疾病就醫，惟於要保書之書面詢問中未為
    勾選上開事項乙節，有其提出之要保書影本1件為憑，且本
    院依被告聲請函調原告前於國立成功大學醫學院附設醫院 (
    下簡稱成大醫院)就診之病歷資料查核結果，原告於85年3月
    20日即診斷有B型肝炎帶原及肝炎，有該院之病歷資料在卷
    可稽，而原告於本院審理時對其於投保前已知有上開病症之
    事實亦不爭執。是原告既於投保前明知有B型肝炎帶原及肝
    炎之病症，於被告之書面詢問「過去五年內是否曾因患有肝
    炎、肝內結石、肝硬化、肝功能異常 (檢驗值高於或低於參
    考值)、肝炎病毒帶原」時，即應據實填覆，不容其主觀認
    為B型肝炎帶原及肝炎與肝癌無關即得不予填載，蓋保險契
    約乃最大之誠信契約，保險人之書面詢問事項，攸關保險人
    對於危險之估計，以決定承保與否與保費之核算，故要保人
    對於保險人之書面詢問，應據實說明，不得憑其主觀之臆測
    為隱匿或不實之說明，則原告以其發現罹有B型肝炎帶原及
    肝炎，遂暫停兵役於成大醫院治療及門診追蹤至86年6月16
    日均無異常情況，嗣於台南市立醫院追蹤檢查，肝指數亦無
    特殊異常現象，超音波檢查亦正常為由，主張其未故意隱瞞
    病情云云，顯無可採。再參照本院依被告聲請向台南市立醫
    院函詢，依原告之病歷資料判斷，其所罹患之B型肝炎帶原
    及肝功能異常與其嗣後罹患之肝癌有無關聯? 該院醫師戴芳
    楟函覆本院稱：「B型肝炎會造成肝癌」等語明確，有該院
    93年12月28日南市醫字第930940號函1紙可憑，益徵B型肝炎
    與肝癌間，確有密切之關聯，若被告未盡上開告知義務，足
    以變更或減少原告對於危險之估計。又依保險法第64條第2
    項但書之規定，苟原告主張危險之發生未基於其說明或未說
    明之事實時，應由原告就該事項，即本件B型肝炎帶原及肝
    炎與其所罹患之肝癌並無關聯性，負舉證責任。惟原告就此
    節並未能提出相當事證以資證明，則原告主張本件保險事故
    之發生與其未告知被告事項 (即曾罹患B型肝炎帶原及肝炎)
    並無因果關係，依據保險法第64條第2項但書之規定，被告
    不得執此解除系爭保險契約云云，即無可採。
(二)再按訂立契約時，要保人對於保險人之書面詢問，應據實說
    明，保險法第64條第1項定有明文，然上開規定並未限定要
    保人須以書面盡其說明義務，則要保人以言詞就上開書面詢
    問事項盡據實說明義務，為法所不禁。被告雖指摘原告就要
    保書上之書面詢問事項，其中「過去五年內是否曾因患有肝
    炎、肝內結石、肝硬化、肝功能異常 (檢驗值高於或低於參
    考值)、肝炎病毒帶原」、及「過去二年內是否曾因接受健
    康檢查有異常情形而被建議接受其他檢查或治療」等事項違
    反據實告知義務。惟原告於90年8月17日為本件要保時，係
    授權由其母親蕭丙○○與被告公司業務員甲○○接洽，系爭
    要保書均非原告本人填寫，原告亦未於要保書上簽名，僅事
    後於簽章變更批註條上簽名及用印，系爭保險契約上之要保
    人、被保險人、受益人、告知事項欄係由被告公司之業務員
    甲○○代為填寫等情，業據證人蕭丙○○、甲○○陳明，自
    堪信為真實。至於系爭要保書上「己○○」之簽名究係何人
    所為乙節，證人甲○○雖證述：「告知欄、住址、要保人的
    資料是由我填寫的，我填寫完畢之後，有讓原告母親確認簽
    名。」、「要保人、身高、體重及告知事項部分，我會當場
    填寫，並請他們當場簽名，之後請他們提供資料我再回去填
    寫。」等語 (見本院94年1月11日及同年6月10日準備程序筆
    錄)，然為證人即原告母親蕭丙○○所否認，嗣本院再次詢
    問證人甲○○系爭要保書上之簽名究係何人所為? 證人甲○○則改稱：「我不記得是何人簽名的，也不是我簽的」等語
    (見本院94年6月10日準備程序筆錄)，證人甲○○身為被告
    公司保險業務員，竟稱不確定要保書上之簽名係由何人所為
    ，與常理不合。再徵之證人丙○○於本院作證時所為之簽名
    與系爭要保書上「己○○」之簽名，以肉眼辨識，即足以判
    斷渠等書寫習慣、筆順等特徵，截然不同，顯非出於同一人
    之筆跡，故證人甲○○證稱係由原告母親蕭丙○○代為填寫
    云云，已與事實不符，而反觀系爭要保書上「己○○」之簽
    名，與其旁業務員欄中「吳偉珍」之簽名，依肉眼觀察，不
    論字型、筆勢、筆順等均相近，則證人蕭丙○○證述系爭要
    保書係由被告公司業務員甲○○代為填寫，顯然較為可採。
    故證人甲○○證述伊當場填完告知事項欄完畢後，有請原告
    母親確認並簽名云云，尚難遽予採信。則被告抗辯要保書上
    之告知事項，既經被保險人親自簽名承認，自不容其於事後
    以片面之詞任意翻異云云，即難認為有理由。
(三)90 年8月17日除原告母親蕭丙○○外，原告阿姨丁○○亦在
    場，丁○○並於同日向甲○○投保國華人壽新終身壽險，此
    為兩造所不爭。當時原告母親蕭丙○○即已告知被告公司業
    務員甲○○有關被保險人己○○有B型肝炎帶原及肝炎，定
    期在市立醫院檢查等情，業據證人蕭丙○○及丁○○到庭證
    述明確 (見本院94年1月11日、同年5月10日準備程序筆錄)
    。此雖為被告所否認，另證人甲○○亦否認原告母親蕭丙○○有告知伊被保險人曾罹患B型肝炎之情，而證人蕭丙○○
    、丁○○與原告間又為親屬關係，固非無偏頗原告之虞，惟
    查當事人之親屬並無不得作證之限制，至其證言是否可採，
    乃屬證據證明力之問題，審理事實法院有自由判斷之權，則
    證人蕭丙○○、丁○○縱為原告之母親及阿姨，但並非不得
    作證，且本院斟酌本件保險契約乃係由甲○○前往原告家中
    接洽，當時又無其他外人在場，且證人蕭丙○○及丁○○就
    作證內容得以綦詳陳述且互核一致；反之，證人甲○○所為
    證詞不僅有如前所述先後不一及難以採信之情形，復參以證
    人甲○○係受僱於被告，其如明知原告罹患B型肝炎，竟隱
    匿不陳報被告，將因違背勞工之誠實義務，須負債務不履行
    損害賠償債任，且可能危及工作，故證人甲○○在工作壓力
    之情況下，有無迴護自己及被告之可能，即有可疑。再者，
    被告並不否認除原告外，原告父親蕭慶協、原告阿姨丁○○
    、原告妹妹蕭秋瑩均係經由被告公司業務員甲○○之招攬向
    被告投保人身保險，惟原告主張其父親蕭慶協及阿姨丁○○
    對渠等罹有胃潰瘍、子宮肌瘤等疾病就醫治療乙節據實向甲○○告知，自無就伊罹患B型肝炎帶原及肝炎等情故意隱匿
    等語，則為被告所否認，並抗辯：蕭慶協及丁○○所告知之
    疾病一為8年前所罹患且已痊癒之胃潰瘍、一為子宮肌瘤，
    均不涉及危險估計，而原告所隱匿之慢性B型肝炎，至今尚
    無根治之方，後遺之隱憂不言可喻云云。惟查，被保險人罹
    患何種疾病，保險公司將予拒保，涉及保險公司對於危險之
    評估，事涉專業，而原告及原告母親並非從事或習知保險業
    務之人，對保險公司之承保條件並不一定知悉，況且依一般
    社會經驗，罹患B型肝炎之人不在少數，是一般大眾對於B型
    肝炎後遺之隱憂亦未必知悉，則參以原告、原告父親蕭慶協
    及原告阿姨丁○○均係經由原告母親蕭丙○○與被告公司業
    務員甲○○招攬後向被告投保，衡諸常情，原告母親蕭丙○○自無單獨隱匿原告罹患B型肝炎帶原及肝炎之情，而就蕭
    慶協、丁○○曾罹患胃潰瘍、子宮肌瘤等情卻據實告知之理
    ? 反之，身為保險業務員之甲○○，對於何種疾病涉及危險
    估計，理應較原告或原告之母親熟稔，是本院認為證人甲○○或因疏忽，或為爭取業績而漏未於前述要保書上據實填載
    原告曾罹患B型肝炎帶原及肝炎之可能性，顯較原告或代替
    原告投保之蕭丙○○故意隱匿被保險人病情之可能性為大，
    被告上開所辯，尚非可採。是綜合以上各情，自應認證人蕭
    丙○○、丁○○之證詞較為可採。準此，原告之母親蕭丙○○於要保時既曾告知甲○○有關原告即被保險人曾罹患B型
    肝炎帶原及肝炎，自應認原告已就上開書面詢問事項盡說明
    義務。
(四)另從風險控管之角度觀察，被告乃設立數十年具有相當規模
    之保險公司，於平日教育及考核業務員時，理應強力灌輸業
    務員不得代投保戶填寫書面詢問事項之觀念，並時時向投保
    戶查詢，或以取消佣金之方式，盡杜絕業務員為取得佣金不
    擇手段之實，此種由被告以內部控管書面詢問事項必須由投
    保戶親自或授權他人並提出授權書之方式，顯較被告僅於要
    保書上以小字要求要保人親自填寫，更具效率及實益性。被
    告不為上開風險控管措施，於業務員違反要保人告知內容填
    載書面詢問事項時，要求由要保人承擔業務員不實填載之風
    險，誠非屬公平。
(五)茲應再予探討者，係原告以言詞就要保書之書面詢問事項告
    知被告業務員甲○○之效力，是否及於被告? 就此，被告固
    辯稱，甲○○僅係保險業務員，並無代保險人受告知之權云
    云。惟衡諸社會常情，被告均係藉包含甲○○在內之保險業
    務員，擴大宣傳保險概念及招攬人民投保之範疇，故甲○○
    雖非被告公司之代理人，惟已屬民法債編中之「使用人」概
    念。另斟酌現代一般人民在人壽保險之招攬過程中，要保人
    通常僅與向其招攬之業務員有所接觸，根本無緣得見保險公
    司之代表人、經理人或經理人，且要保人之危險情況並非祗
    有身體狀況而已，舉凡經濟財物、家庭背景、特殊嗜好等皆
    是，凡此均有業務員由要保人處調查得知，故考量社會現況
    之必要性而言，自應賦予業務員有告知義務之受領權，故被
    告所辯，尚非可採。準此，原告母親蕭丙○○代理原告為要
    保時，曾以言詞告知被保險人患有B型肝炎之事實予甲○○
    知悉，於社會現況之必要性觀之，應認甲○○有受領告知之
    權限，僅因甲○○之疏失，或為爭取業績及取得佣金而未於
    要保書上據實填載，致被告未能知悉，在此有類推適用民法
    第224條規定之相同法律狀態，而使被告就其使用人甲○○
    之過失負同一責任 (最高法院85年度台上字第179號判例可
    供參照)；易言之，被告公司業務員甲○○知悉有關被保險
    人於本件要保前曾罹患B型肝炎之情事，視同被告知悉上開
    情事。
(六)綜上所述，原告母親蕭丙○○代理原告為要保時，已以言詞
    就系爭要保書之書面詢問事項告知被告公司之業務員甲○○
    ，視同被告業已知悉，原告並無違反據實告知義務，則被告
    於92年6月10日以要保人即原告違反據實說明義務為由解除
    契約，即非正當。
(七)末按，保險人應於要保人或被保險人交齊證明文件後，於約
    定期限內給付賠償金額，無約定期限者，應於接到通知後15
    日內給付之，保險人因可歸責於自己之事由致未在前項規定
    期限內為給付者，應給付遲延利息年利1分，保險法第34 條
    定有明文。本件原告雖主張被告因可歸責於己之事由致未於
    接到理賠通知後15日內給付保險金，是被告並應加計自92年
    6月10日起至清償日止，按年利1分計算之利息。然原告就其
    係於92年6月10日之前15日即交付申請理賠之相關文件予被
    告乙節，並未提出相關事證以實其說，自難憑採。惟查，被
    告曾於92年6月10日以台北北門郵局第3629號存證信函解除
    契約，經原告收受之事實，為兩造所不爭執，據此足認被告
    至遲於92年6月10日即已接到原告申請理賠之通知，則原告
    依前開保險法第34條第2項規定，請求被告給付自92年6月26
    日起至清償日止按年息百分之10計算之法定遲延利息，為有
    理由，至於原告逾此部分之利息請求，則不應准許。從而，
    原告依保險契約之法律關係，訴請被告依約給付保險金621,
    000元，及自92年6月26日起至清償日止按年息百分之10計算
    之利息，為有理由，應予准許。
五、本件待證事實已臻明確，兩造其餘之攻擊防禦方法及舉證，
    於判決結果已不生影響，爰不一一詳為論述，附此敘明。
六、兩造均陳明願供擔保聲請宣告假執行及免為假執行，經核均
    無不合，爰分別酌定相當擔保金額准許之。
七、結論：本件原告之訴為有理由，依民事訴訟法第78條、第39
    0條第2項、第392條第2項、第3項，判決如主文。
中　　華　　民　　國　　94　　年　　10　　月　　28　　日
                  民事第五庭    法　官  孫淑玉
以上正本係照原本作成。
如不服本判決，須於判決送達後20日內向本院提出上訴狀。
中　　華　　民　　國　　94　　年　　11　　月　　1 　　日
                                書記官  凌昇裕
